【裁判字號】    98,上易,1058
【裁判日期】    980825
【裁判案由】    業務侵占
【裁判全文】
臺灣高等法院臺中分院刑事判決        98年度上易字第1058號
上  訴  人
即  被  告  戊○○
選任辯護人  張豐守律師
            劉佳田律師
上列上訴人因業務侵占案件，不服臺灣臺中地方法院97年度金重
訴字第2048號中華民國98年4月16日第一審判決（起訴案號：臺
灣臺中地方法院檢察署96年度偵字第10849號、97年度偵字第568
6號），提起上訴，本院判決如下：
    主  文
上訴駁回。
戊○○緩刑參年，並向公庫支付新臺幣壹佰萬元。
    事  實
一、戊○○係台灣乙○機器工業股份有限公司（下稱乙○公司）
    執行長兼總經理，同時亦為該公司轉投資60%之乙○（中國
    ）機械工業有限公司（下稱乙○中國公司）董事長，負責上
    開2家公司業務之決定及執行，為從事業務之人。於民國96
    年1月間，乙○公司生產部副總經理趙子巖赴大陸乙○中國
    公司考核，提出為因應營運需要，建議加購2台搪銑床機器
    設備之採購評估報告，戊○○因以其為負責人之鼎力金屬工
    業股份有限公司（下稱鼎力公司）及松懋工業股份有限公司
    （下稱松懋公司）對外有欠債，認有機可乘，即計畫先虛偽
    製作乙○中國公司向台灣動力工業有限公司（下稱台灣動力
    公司，登記負責人陸世偉係戊○○之子，戊○○為實際負責
    人）購買日本TOSHIBA（東芝）搪銑床機器設備1套，金額為
    500萬元美金之「96年3月5日機械設備買賣合約」，再持該
    份買賣合約向中國大陸浙江省中國銀行申辦貸款，待取得貸
    款後，再由乙○中國公司立即匯款至台灣動力公司之帳戶，
    之後匯入自己之私人帳戶，以便持上開貸款金額解決鼎力公
    司及松懋公司之債務。嗣乙○公司於96年3月19日96年度第3
    次董事會決議，通過「授權紀金標先生、戊○○執行長採購
    子公司乙○（中國）工業有限公司機器設備」案，於96 年3
    月21日，乙○中國公司亦依戊○○之計畫而順利取得美金50
    0萬元之貸款後，戊○○即未將該500萬美元用於乙○中國公
    司購買機器之用途，反意圖為自己及第三人不法之所有，基
    於侵占之犯意，指示乙○中國公司財務人員於同（21）日，
    將該500萬美元全數電匯至台灣動力公司設於臺灣銀行臺中
    分行帳號000000000000號帳戶，再於同年月22日及26日，將
    該筆款項分次轉匯至戊○○之復華銀行（現改為元大銀行）
    大里分行帳號0000000000000號個人帳戶，再分別匯款至鼎
    力公司之復華銀行大里分行、臺灣銀行臺中分行、大眾銀行
    臺中分行、華僑銀行（現改為花旗臺灣銀行）北臺中分行，
    及松懋公司之復華銀行大里分行帳戶，其中美金1,663,221
    元及新台幣8,500萬元係用於代償鼎力公司L/C貸款及外銷貸
    款，另新台幣1,700萬元則用於支付松懋公司股東楊佳玲之
    私募資金退款；餘款則存入戊○○個人及鼎力公司前述銀行
    帳戶。嗣經紀明東於96年4月26日向臺灣臺中地方法院檢察
    署告發，再於96年5月2日向法務部調查局南投縣調查站告發
    後，戊○○始於96年6月6日及96年6月15日，透過臺灣動力
    公司將500萬美元匯還乙○中國公司。
二、案經紀明東告發及法務部調查局南投縣調查站移送臺灣臺中
    地方法院檢察署檢察官偵查起訴。
    理    由
壹、證據能力之說明：
    按被告以外之人於審判外之陳述，雖不符刑事訴訟法第159
    條之1至第159條之4之規定，然經當事人於審判程序同意作
    為證據，法院審酌該言詞陳述作成時之情況，認為適當者，
    亦得為證據；當事人、代理人或辯護人於法院調查證據時，
    知有刑事訴訟法第159條第1項不得為證據之情形，而未於言
    詞辯論終結前聲明異議者，視為有前項之同意，刑事訴訟法
    第159條之5定有明文。經查本案檢察官、被告及其選任辯護
    人，於本院均未爭執本判決所引用之下列各項證據之證據能
    力，復未於言詞辯論終結前聲明異議，本院審酌上開陳述作
    成時之情況，並無違法取證之瑕疵，認以之作為證據為適當
    ，揆諸上開規定，應認下列各項證據均有證據能力，此先予
    敘明。
貳、實體之說明：
一、訊據上訴人即被告（下稱被告）戊○○固坦承以乙○中國公
    司與臺灣動力公司所簽訂之契約書向大陸銀行貸款美金500
    萬元，經由臺灣動力公司於臺灣銀行臺中分行帳戶，轉入被
    告戊○○個人之復華銀行帳戶，再陸續轉入鼎力公司帳戶以
    支付L/C貸款及外銷貸款，及轉入松懋公司帳戶以支付私募
    資金退款等事實，惟矢口否認有何業務侵占犯行，於原審辯
    稱：乙○中國公司與臺灣動力公司所簽訂之契約書是真實的
    ，美金500萬元是臺灣動力公司的營業收入，所以伊有權利
    使用，且伊為該500萬美金貸款之連帶保證人，並無侵占之
    意圖云云；於本院辯稱：臺灣動力公司匯500萬美元是要還
    伊的錢，伊總共借台灣動力公司約2、3千萬元云云。惟查：
（一）乙○中國公司與臺灣動力公司之「96年3月5日機械設備買
      賣合約」並非真實交易：
  １、被告於檢察官偵查中即供稱：「（提示契約書，問：為何
      日期押3月5日？）…這只是前置作業，跟正式合約無關，
      只是給大陸銀行看的而已。」（偵卷第57頁）並參諸上開
      合約記載總金額為5百萬美元，洽與被告向大陸銀行貸款
      之額度相同，顯然上開合約書確實係被告為向大陸銀行貸
      款而刻意製作無訛。況被告係於96年3月19日始獲得董事
      會之授權採購乙○中國公司之機器設備（被授權者尚包括
      紀金標），惟被告竟於被授權之前之同年月5日，即先與
      臺灣動力公司簽訂上開契約，顯屬可疑。被告雖於本院辯
      稱：伊本即有權可以自行決定購買機器設備，而無須經董
      事會之授權云云，惟與證人即乙○公司董事丁○○於本院
      具結所證：被告要經過董事會的決定才可以購買機器，因
      為金額相當龐大、被告並未向伊提過在董事會授權之前，
      他已經有跟別家公司簽約等語（本院卷第42頁背面）不符
      ，況被告若可自行決定購買，則其嗣後又何以要提報董事
      會並經董事會之授權？被告又辯稱其係為尊重董事會才如
      此，惟若果真如此，其亦大可以報告之方式為之即可，只
      須於董事會說明其已於96年3月5日與台灣動力公司簽訂上
      開契約，惟卻又捨此不為，且被告事後不購買上開機器設
      備，又為何未提報董事會？被告對此均難以自圓其說，其
      所辯顯不足採。
  ２、乙○中國公司於96年1月間，即有加購2台搪銑床機器設備
      之採購評估報告，被告戊○○為臺灣動力公司之實際負責
      人，對臺灣動力公司的業務範圍知之甚詳，臺灣動力公司
      既非日本東芝搪銑床機器的經銷商或代理商，又無法提出
      於96年3月5日之前曾與日本東芝搪銑床機器的經銷商或代
      理商磋商交易事宜的資料，再參諸上開合約註明的交貨日
      期又是「end of April,2007」（即96年4月30日之前，見
      96年度偵字第10849號卷第21頁），如何確保臺灣動力公
      司能於訂約後不到2個月的時間即交付搪銑床機器設備？
      此參諸被告戊○○於96年4月2日寄給證人己○○之電子郵
      件第3點亦記載：（三菱）比東芝便宜3.6億（日幣），東
      芝交貨期為32個月（見偵卷第40頁），而乙○中國公司與
      臺灣動力公司之上開合約書記載交貨日期係96年4月30日
      之前，與被告戊○○自書之交貨期限相差長達30個月以上
      ，顯見臺灣動力公司不可能於96年4月30日前交付鎕洗床
      機器設備，此亦足以認定上開合約書之不實。
  ３、乙○中國公司購買三菱的機器，係由乙○中國公司與日本
      豐田之子公司建台豐股份有限公司直接訂約，有中、英文
      機械買賣契約書1份附卷（見偵卷第68至70頁）可稽。而
      即便乙○中國公司確須透過台灣之公司方可進行本項交易
      ，乙○中國公司亦可透過乙○公司或在臺灣之其他公司進
      行交易，而無須透過以其為實際負責人之台灣動力公司進
      行交易；又日本東芝機械公司曾於96年4月7日向乙○中國
      公司提出機器設備的報價單（見被告戊○○於原審97年9
      月19日所提出之準備書狀附件），堪以認定日本東芝機械
      公司已評估可以與乙○中國公司直接交易，方提出上開報
      價單，顯見被告戊○○所辯需透過臺灣動力公司才能購得
      日本東芝公司的機器，與事實不符。其為此項安排，應係
      為日後順利自乙○中國公司匯回上開500萬美元貸款至台
      灣動力公司以供其私人利用無訛。
  ４、本件乙○中國公司與臺灣動力公司於96年3月5日所簽訂之
      合約書顯非真實之交易，其目的僅用於向大陸中國銀行辦
      理貸款之用，應堪認定。選任辯護人於本院聲請傳喚證人
      即乙○公司董事丙○○，待證事項為其知悉乙○中國公司
      向台灣動力公司購買機器之事，惟經本院傳喚丙○○則未
      到庭，且選任辯護人同時聲請傳喚之證人即同為乙○公司
      董事之丁○○（待證事項與丙○○同，參本院卷第33頁）
      已於本院具結證稱：被告並無向伊提過在董事會之前，他
      已經與別家公司簽約購買，且他要經過董事會的決定，才
      可以購買本案之機器，因為金額相當龐大等語（本院卷第
      43頁），已就本項待證事實證述明確，且本院依上開各項
      事證，已足認定此部分事實，選任辯護人聲請再次傳喚丙
      ○○，本院認無必要，併此敘明。
（二）美金500萬元並非臺灣動力公司之營業收入，被告戊○○
      並無權利使用：
      查乙○中國公司向大陸銀行貸款之美金500萬元，於96年3
      月21日匯入臺灣動力公司設於臺灣銀行臺中分行帳號0000
      00000000號帳戶，有境外匯款申請書影本附卷（見偵卷第
      20頁）可稽；於同年月22、26日再由臺灣動力公司上開帳戶
      陸續匯入被告戊○○個人在復華銀行大里分行帳戶，有匯
      款單影本2紙、復華銀行外匯活存客戶對帳單1紙（見偵卷
      第96至98頁）、外匯存款結售證明影本2張、復華銀行客
      戶往來交易明細（見偵卷第117至119頁）可佐，則在臺灣
      動力公司並未將機器交予乙○中國公司之前，乙○中國公
      司焉會於貸得500萬美元後，即於同日將全部價金500萬美
      元交予臺灣動力公司？被告雖於本院辯稱：這2台機器售
      價之百分之七十是530幾萬美元，後來是先付500 萬美元
      云云（本院卷第27頁），惟與契約書所載全部價款是500
      萬美元（參偵查卷第21頁）不符，其所辯自不足採，益見
      上開500萬美元並非臺灣動力公司出售搪銑床機器予乙○
      中國公司的價金或訂金，被告自未能以其係臺灣動力公司
      之實際負責人，即有權動用該500萬元美金置辯。被告於
      本院雖又辯稱：臺灣動力公司匯500萬美元是要還伊的錢
      ，伊總共借台灣動力公司約（新台幣）2、3千萬元云云；
      選任辯護人則其為提出：96年2月1日台灣動力公司欠被
      告10,944,327元，96年3月22日台灣動力公司借給被告
      二筆金錢: 一筆為36,084,450元，一筆為67,000,000元，
      96年3月26日台灣動力公司借給被告61,757,300元，
      自96年4月16日起至96年5月24日止，被告陸續清償，至
      96年6月14日台灣動力公司欠被告5,684,577元，算到98
      年6月30日止，台灣動力公司欠被告35,203,061元之明細
      分類帳影本（本院卷第57、58頁）供參，惟依該明細分類
      帳顯示，於96年3月22日、26日，台灣動力公司將500萬美
      元匯至戊○○之個人帳戶時，台灣動力公司僅欠被告10,9
      44,327元，並非其所稱之2、3千萬元，且台灣動力公司2
      次匯款至被告個人帳戶之金額，係台灣動力公司「借」被
      告，亦非被告所稱是台灣動力公司「還」伊的錢，況500
      萬美元即相當於新台幣1億多元，與其所稱總共借台灣動
      力公司約2、3千萬元，亦有相當大之差距，則該500萬美
      元顯非台灣動力公司用以償還被告之借款，其所辯自不足
      採。選任辯護人於本院另提出台灣動力公司於96年3月27
      日借給台灣乙○公司4000萬元之匯款單（本院卷第71、72
      頁）以證明被告之關係企業與台灣乙○公司相互調度資金
      ，為正常之財務處理行為，惟與本案被告所辯，該500 萬
      美元係乙○中國公司向台灣動力公司購買搪銑床機器設備
      之價金，亦顯有矛盾。
（三）被告既為乙○中國公司之董事長，非為乙○中國公司之利
      益，不得動用上開500萬美元之貸款，詎被告竟先將該500
      萬美元匯至臺灣動力公司設在臺灣銀行臺中分行帳戶，再
      部分以新台幣、部分以美金轉匯入其個人設於復華銀行大
      里分行之帳戶，再輾轉用以支付其自己擔任負責人之鼎力
      公司所積欠之L/C貸款與外銷貸款，此有元大銀行96年12
      月31日（96）元里字第208號函及所附交易資料、大眾銀
      行臺中分行96年12月26日（96）臺中發字第489號函及所
      附之帳戶往來明細、花旗（臺灣）商業銀行北臺中分行97
      年1月11日（97）花旗（臺灣）北台中字第011號函附卷（
      見法務部調查局南投縣調查站卷第76至121頁）可證，另
      由被告戊○○上開個人帳戶匯入松懋公司帳戶之新台幣17
      00萬元，則用於解決松懋公司與楊佳玲因私募資金所生之
      欠款，亦據證人楊佳玲於調查站詢問時及檢察官偵查中證
      述明確，此亦非乙○中國公司應償還之債務，凡此均與乙
      ○中國公司之業務無關，此亦據被告供承在卷，足見被告
      戊○○將500萬美元轉匯至其個人之上開帳戶，目的即在
      於便利自己使用於償還鼎力公司及松懋公司之債務無訛，
      其已易持有為所有，自難解免其侵占罪責。被告雖另辯稱
      伊為該500萬美元之連帶保證人，並無侵占之意圖云云，
      惟個人與公司係不同之人格，其為鼎力公司支付所積欠的
      L/C貸款與外銷貸款，為松懋公司解決與楊佳玲因私募資
      金所生之欠款，並將餘款存入其個人及鼎力公司前述銀行
      帳戶內，顯見其有為該2家公司及自己不法所有之意圖甚
      明，自未能以其為該500萬美元貸款之連帶保證人，即認
      其無侵占之意圖。
（四）被告戊○○又辯稱：美金500萬元已由臺灣動力公司歸還
      予乙○中國公司，有中國銀行寧波市分行貸記通知書影本
      2紙、臺灣銀行匯款交易憑證2紙附卷（見偵卷第83、174
      、175）可參。惟侵占罪係即成犯，故侵占行為一經完畢
      ，犯罪即已成立，縱於事後將侵占之款項全數歸還，亦不
      能解除責任（最高法院30年上字第2902號判例意旨參照）
      。本案係經人於96年4月26日向臺灣臺中地方法院檢察署
      告發，再於96年5月2日向法務部調查局南投縣調查站告發
      後，戊○○始於96年6月6日及96年6月15日，透過臺灣動
      力公司將500萬美元匯還乙○中國公司，有告發狀、筆錄
      及匯款資料附卷可稽，是被告上開所辯，亦不足以卸免其
      責。選任辯護人另以被告並無拒不返還該500萬美元，認
      不構成侵占罪云云，與上開判例意旨不符，亦為本院所不
      採。本案事證明確，被告犯行堪以認定。
二、查被告戊○○係乙○中國公司之董事長，為從事業務之人，
    其將乙○中國公司貸款所得之500萬美元，輾轉匯入自己的
    帳戶，供自己所經營之鼎力公司與松懋公司償還欠款使用，
    且將部分餘款匯入自己及鼎力公司之帳戶，核其所為，係犯
    刑法第336條第2項之業務侵占罪。原審認被告罪證明確，依
    刑法第336條第2項、第41條第1項前段，刑法施行法第1條之
    1，並審酌被告所受教育程度、素行，犯罪之動機、目的、
    松懋公司為公開發行之上櫃公司，被告戊○○身為代表人，
    應有充分之智識程度，知悉個人與公司係不同的人格，不得
    將自己與公司之資金混合使用，否則將使公司之財務不透明
    ，更因交叉運用資金之結果，使相關公司的財務產生槓桿作
    用，容易因個人或一家公司之周轉失靈，波及其他公司的正
    常營運與財務健全，危害公司股東及債權人之權益，使用之
    手段，及已於96年6月6日及96年6月15日透過臺灣動力公司
    將美金500萬元匯還乙○中國公司，對乙○中國公司未產生
    實際損害；犯後僅坦承部分行為，仍堅持自己有權使用乙○
    中國公司所貸款之500萬美元，犯後態度尚有可議，不能稱
    為良好等一切情狀，量處有期徒刑1年，又被告犯罪時間係
    於96年4月24日以前，所宣告之刑又未逾有期徒刑1年6月，
    應依中華民國九十六年罪犯減刑條例第2條第1項第3款、第7
    條、第9條之規定，減其宣告刑2分之1，並考量被告之資力
    狀況，就減得之刑諭知易科罰金之折算標準為每日新台幣
    3,000元，核其認事用法並無違誤，量刑亦稱妥適。被告上
    訴意旨，以否認犯行，指摘原判決不當，為無理由，應予駁
    回。
三、末查，被告前未曾受有期徒刑以上刑之宣告，有臺灣高等法
    院被告前案紀錄表附卷可稽，其因一時失慮，致罹刑典，並
    考量被告已將所侵占之款項全數返還乙○中國公司，被告經
    此罪刑之宣告後，應知警惕而無再犯之虞，本院因認所宣告
    之刑，以暫不執行為適當，併予宣告緩刑3年，並應向公庫
    支付新台幣一百萬元，用啟自新。
據上論斷，應依刑事訴訟法第368條，刑法第74條第1項第1款、
第2項第4款，判決如主文。
本案經檢察官甲○到庭執行職務。
中    華    民    國    98    年    8     月    25    日
          刑事第十庭    審判長法  官  林  照  明
                              法  官  蔡  名  曜
                              法  官  郭  瑞  祥
上列正本證明與原本無異。
不得上訴。
                              書記官  李  妍  嬅
中    華    民    國    98    年    8     月    25    日


司法院資訊處製作；財團法人民間司法改革基金會備份。
